【裁判字號】    96,上訴,3411
【裁判日期】    970109
【裁判案由】    重傷害
【裁判全文】
臺灣高等法院刑事判決                96年度上訴字第3411號
    上  訴  人
    即  被  告  丁○○
    指定辯護人  本院公設辯護人陳德仁
上列上訴人因重傷害案件，不服臺灣臺北地方法院96年度訴緝字
第81號，中華民國96年7月18日第一審判決（ 起訴案號：臺灣臺
北地方法院檢察署89年度偵字第5725、16750號），提起上訴 ，
本院判決如下：
    主  文
原判決撤銷。
丁○○共同使人受重傷，未遂，處有期徒刑參年肆月，減為有期
徒刑壹年捌月。
    事  實
一、緣丙○○因積欠丁○○之兄黃進興（業經原審以89年度訴字
    第1586號判處有期徒刑3年7月，黃進興上訴，經本院以90年
    度上訴字第3281號判處有期徒刑3年， 並經最高法院以91年
    度台上字第856號駁回上訴確定，下稱前案）新台幣（ 下同
    ）6萬元而生金錢債務糾紛， 於民國89年2月13日下午4時許
    ，丙○○應丁○○、黃進興之邀，偕同友人甲○○及其他二
    名不詳姓名之成年男子攜帶非屬管制之刀械，前往台北市○○路○段40巷明寶宮廟，預備商談債務問題。 丁○○、黃進
    興亦夥同數名姓名、年籍均不詳之成年男子在場，其等明知
    開山刀、番刀異常鋒利，如朝人之身體部位揮砍，有毀敗其
    一肢以上之機能使人成殘之虞，竟共同基於使人重傷害之犯
    意聯絡， 迨丙○○及甲○○等人行至臺北市○○區○○路2
    段44巷、杭州南路2段25巷口時， 丁○○、黃進興兄弟即質
    問丙○○債務何時歸還，雙方一言不合，黃進興、丁○○兄
    弟即帶領數名姓名、年籍均不詳之成年男子分持開山刀、番
    刀等刀械，同時朝丙○○四肢、甲○○左胸背腰部等處追砍
    ，致丙○○因此受有左上肢、右上肢多處切割傷、韌帶斷裂
    、動脈斷裂、左下肢多處切割傷、右下肢骨折、韌帶斷裂、
    右脛骨開放性骨折等傷害，甲○○則因此受有左胸背腰部深
    刺裂傷12乘6乘10公分，合併後腹腔急性出血之傷害， 經送
    醫急救，丙○○始倖免於毀敗一肢以上之機能，甲○○亦未
    達身體或健康有重大不治或難治之傷害。
二、案經丙○○、甲○○訴由臺北市政府警察局大安分局報請臺
    灣臺北地方法院檢察署檢察官偵查起訴。
    理    由
一、訊據被告丁○○對於上揭時地其與兄長黃進興及數名年籍姓
    名均不詳之成年男子共同基於使人重傷害之犯意聯絡，分持
    開山刀、番刀等鋒利刀械，追砍告訴人丙○○、甲○○之四
    肢、胸、背、腰部等身體要害處，致丙○○、甲○○因此受
    有前開傷害，惟均未達身體或健康有重大不治或難治之傷勢
    等情不諱，惟上訴後另辯稱：伊是遭被害人攻擊下，出於正
    當防衛才反擊，是在防衛過當下造成被害人受傷云云，經查
    ，上開事實，亦據告訴人丙○○、甲○○於前案偵審中指訴
    綦詳（詳89年偵字第16750號偵卷第11至14頁、 原審89年度
    訴字第1586號卷第170、171、191至196頁、本院以90年度上
    訴字第3281號卷第28頁），黃進興於前案本院審判時亦供稱
    ：「．．．丙○○他們一幫人與丁○○打起來。」等語（詳
    見本院以90年度上訴字第3281號卷第26頁）屬實。衡諸被告
    丁○○與其兄丁○○夥同姓名、年籍均不詳之成年人數名，
    共同持刀向被害人丙○○及甲○○之四肢及身體等處猛砍，
    致丙○○因此受有左上肢、右上肢多處切割傷、韌帶斷裂、
    動脈斷裂、左下肢多處切割傷、右下肢骨折、韌帶斷裂、右
    脛骨開放性骨折等傷害，甲○○則受有左胸背腰部深刺裂傷
    深達12乘6乘10公分，合併後腹腔急性出血之傷害， 益見其
    等下手狠重，其等持刀砍人四肢及胸、背、腰部等身體要害
    處，是被告丁○○與兄黃進興及數名年籍姓名均不詳之成年
    男子顯有共同使人受重傷害之犯意甚明。再告訴人丙○○因
    此確受有左上肢、右上肢多處切割傷、韌帶斷裂、動脈斷裂
    、左下肢多處切割傷、右下肢骨折、韌帶斷裂、右脛骨開放
    性骨折等傷害，告訴人甲○○則因此受有左胸背腰部深刺裂
    傷12 乘6乘10公分，合併後腹腔急性出血之傷害，經送醫急
    救，告訴人丙○○始倖免於毀敗一肢以上之機能，告訴人甲○○亦未達身體或健康有重大不治或難治之傷害，有國立台
    灣大學醫學院附設醫院（下稱台大醫院）、慶生醫院出具之
    診斷證明書在卷可憑（ 詳89年偵字第16750號偵卷第17至18
    頁、89年度偵字第5725號卷第43頁），國立臺灣大學醫學院
    附設醫院於89年7月29日雖開具之診斷書載有「 丙○○之右
    脛骨開放性骨折目前脛骨折尚未癒合，前脛肌腱斷裂，右下
    肢功能無法完全恢復完全正常」， 惟該醫院於89年8月29日
    回函臺灣臺北地方法院檢察署表示， 丙○○曾於89年2月13
    日送到該院急診，隨即住入骨科部病房診治，至同年3月4日
    出院，並轉往本院骨科部門診斷續追蹤就醫，由於骨折尚未
    完全癒合，目前仍無法斷言其所受之傷害是否已達「毀敗一
    肢以上之機能」或有「重大不治或難治之傷害」等情，此有
    該院所出具之診斷書一紙及89年8月29日（89） 校附醫秘字
    第17028號函附於前案89年度偵字第5725號卷第34頁可稽 ，
    而經前案承法官當庭觀察告訴人丙○○到庭作證之走路情形
    ，雖不如正常人一般，略有跛腳，惟仍能行走，僅不能恢復
    未受傷以前之正常狀態，揆諸前揭說明，應祇係減衰腳部機
    能之效用而已，尚未達一肢機能完全喪失其效用之重傷害之
    結果，至於告訴人甲○○亦未達身體或健康有重大不治或難
    治之傷害，僅達未遂之程度。綜上，足徵被告於原審及本院
    審判時出於任意性之自白核與事實相符。本件事證明確，被
    告重傷害未遂犯行，洵堪認定。被告雖於上訴後另辯稱：伊
    是在過當防衛下造成被害人受傷云云，惟查，按以對於現在
    不法之侵害，而出於防衛自己或他人權利之行為，不罰，但
    防衛行為過當者，得減輕或免除其刑，刑法第23條固有明文
    。惟按正當防衛之防衛行為須具有「必要性」，亦即其防衛
    之反擊行為，須出於必要，如為防衛自己或他人之權利，該
    項反擊行為顯然欠缺必要性，非不可排除，即不能成立正當
    防衛，以阻卻違法，最高法院亦著有79年度臺上字第38號判
    決要旨可參。經查，本案被告黃國進與被害人丙○○間係因
    債務問題而相約談判，雙方均偕同多位不詳姓名男子，並攜
    帶多只刀械前往，顯然被告已有預備傷人之意，而雙方在一
    言不合情況下大打出手，依證人乙○○於本院審判時雖到庭
    證稱：係被害人丙○○先掏出一把類似槍出來打丁○○的臉
    頰等語（見本院96年10月18日審判筆錄），惟渠等現場行為
    應屬互毆，黃國進顯非為防衛自己權利情況下出手，難認被
    告黃國進係單純出於防衛自己權利之意思而為傷害犯行，應
    認係基於自己犯罪之意思而為之報復行為。從而，揆諸前揭
    最高法院判決見解，應認被告黃國進之傷害犯行，不成立正
    當防衛，即無防衛過當可言，故其所辯，並無可取。
二、被告行為後，刑法業於94年2月2日修正公布部分條文，並自
    95年7月1日施行。依修正後刑法第2條第1項規定：「行為後
    法律有變更者，適用行為時之法律。但行為後之法律有利於
    行為人者，適用最有利於行為人之法律。」，此條規定與刑
    法第1條罪刑法定主義契合， 係規範行為後法律變更所生新
    舊法律比較適用之準據，是刑法第2條本身雖經修正， 尚無
    比較新舊法之問題，應一律適用裁判時之現行刑法第2條 ，
    以決定適用之刑罰法律。而刑法第11條關於本法總則對於其
    他刑罰法規之適用規定，由原條文：「本法總則於其他法令
    有刑罰之規定者，亦適用之。但其他法令有特別規定者，不
    在此限」，增訂與修正文字為：「本法總則於其他法『律』
    有刑罰『或保安處分』之規定者，亦適用之。但其他法律有
    特別規定者，不在此限。」，是關於本條之增訂，無關犯罪
    行為可罰性要件之變更，亦應適用裁判時之新法，均合先敘
    明。又本次修正涵蓋之範圍甚廣，故比較新舊法時，應就罪
    刑有關之共犯、牽連犯、連續犯、有無累犯加重、自首減輕
    暨其他法定加減原因與加減例等一切情形，綜其全部罪刑之
    結果而為比較，復有最高法院95年5月23日95年第8次刑庭會
    議決議可資參照。查：
（一）未遂犯方面，修正前刑法第25、26條分別規定：「已著手
      於犯罪行為之實行而不遂者，為未遂犯。未遂犯之處罰，
      以有特別規定者，為限。」、「未遂犯之處罰，得按既遂
      犯之刑減輕之。但其行為不能發生犯罪之結果，又無危險
      者，減輕或免除其刑。」，修正後，分別為：「已著手於
      犯罪行為之實行而不遂者，為未遂犯。未遂犯之處罰，以
      有特別規定者為限，並得按既遂犯之刑減輕之。」、「行
      為不能發生犯罪之結果，又無危險者，不罰。」除將修正
      前第26條前段規定移列至第25條第2項而潤飾文字外， 並
      將「不能犯」由修正前第26條後段所定「減輕或免除其刑
      」，修正為「不罰」。因本件被告犯行非「行為不能發生
      犯罪之結果，又無危險」，是以適用修正前、後之規定，
      對被告均無有利不利，應逕予適用裁判時之刑法第25條規
      定法。
（二）又刑法第55條由「一行為而觸犯數罪名，或犯一罪而其方
      法或結果之行為犯他罪名者，從一重處斷。」修正為「一
      行為而觸犯數罪名者，從一重處斷。但不得科以較輕罪名
      所定最輕本刑以下之刑。」，因修正後想像競合犯所列「
      但不得科以較輕罪名所定最輕本刑以下之刑。」乃關於科
      刑限制之規定為法理之明文化，非屬法律之變更，此部分
      無庸比較，應逕予適用裁判時法。
（三）至修正前刑法第28條規定為：「二人以上共同實施犯罪之
      行為者，皆為正犯」，嗣修正為：「二人以上共同實行犯
      罪之行為者，皆為正犯」，揆諸本條修正理由，係界定共
      同正犯參與類型，而將陰謀共同正犯、預備共同正犯排除
      於修正後條文所規定之正犯之外，上開修正，對被告而言
      並無有利不利，而無新舊法比較之問題，應逕予適用裁判
      時法。
三、被告丁○○與其兄黃進興夥同數名年籍、姓名均不詳之成年
    男子共同持刀向告訴人丙○○及甲○○之四肢及身體等處猛
    砍；而告訴人丙○○、甲○○二人所受之傷害尚未達「毀敗
    一肢以上之機能或其他於身體或健康有重大不治或難治之傷
    害」，核被告丁○○所為， 係犯刑法第278條第3項、第1項
    之使人受重傷害未遂罪。被告丁○○與黃進興及數名姓名、
    年籍均不詳之成年男子所犯上揭犯行，有犯意之聯絡及行為
    分擔，皆為共同正犯。其等基於重傷之故意，分別追砍丙○○及甲○○，均已著手於重傷行為之實施，此分別追砍之行
    為屬想像競合犯，應依刑法第55條規定從一重處斷，公訴人
    認係連續犯，尚有誤會。另重傷害與傷害罪間具有補充關係
    ，應優先適用重傷害罪，公訴人贅引刑法第277條第1項傷害
    罪，亦有誤會，併予說明。又被告丁○○等人基於重傷害之
    犯意，持刀砍傷被害人丙○○及甲○○，而被害人所受之傷
    害尚未達重傷害之程度，為未遂犯， 應依刑法第25條第2項
    規定減輕其刑。
四、原審予以被告論罪科刑，固非無據，惟查以，被告犯罪時間
    係在96年4月24日前， 符合中華民國九十六年罪犯減刑條例
    第2條第1項第3款之規定，原審未及減刑適用，尚有未合 。
    上訴人即被告上訴意旨認其屬防衛過當云云，雖無理由，惟
    原判決既有上開可議之處，自應由本院撤銷改判。爰審酌被
    告丁○○因金錢債務糾紛，竟持開山刀及番刀等凶器砍傷被
    害人手段兇殘，暨被告之品行、智識程度、告訴人丙○○及
    甲○○所受之傷害程度頗為嚴重，尤以告訴人丙○○雖能行
    走，但略有跛腳，影響其日後生活甚鉅，被告犯罪後逃亡，
    經通緝近6年始歸案接受裁判，本不宜輕恕， 惟念其於犯後
    坦承等一切情狀，量處如主文所示之刑，並依法減刑2分之1
    。至於被告丁○○與其兄黃進興夥同數名年籍、姓名均不詳
    之成年男子進等人用以行凶之開山刀及番刀等物，非違禁物
    ，均未扣案，無證據證明該等凶器仍存在，為避免執行沒收
    之困難，爰不予宣告沒收，附此敘明。
據上論斷，應依刑事訴訟法第369條第1項前段、第364條、第299
條第1項前段，刑法第28條、第278條第3項、第1項、第55條、第
25條第2項，中華民國九十六年罪犯減刑條例第2條第1項第3款、
第7條，判決如主文。
本案經檢察官周誠南到庭執行職務。
中    華    民    國    97    年    1    月    9      日
            刑事第４庭    審判長法  官   蔡秀雄
                                法  官   鄭水銓
                                法  官   周煙平
以上正本證明與原本無異。
如不服本判決，應於收受送達後十日內向本院提出上訴書狀，其
未敘述上訴之理由者並得於提起上訴後十日內向本院補提理由書
（均須按他造當事人之人數附繕本）。
                                書記官   蕭麗珍
中    華    民    國    97    年    1     月    16    日
附錄：本案論罪科刑法條全文
刑法第278條第3項、第1項
使人受重傷者，處 5 年以上 12 年以下有期徒刑。
犯前項之罪因而致人於死者，處無期徒刑或 7 年以上有期徒刑。
第 1 項之未遂犯罰之。


司法院資訊處製作；財團法人民間司法改革基金會備份。
